最高法院刑事判決                              八十八年度台上字第一八九三號
    上  訴  人  甲 ○ ○
    選任辯護人  楊 佳 璋律師
    上  訴  人  乙○○○
右上訴人等因業務侵占案件，不服台灣高等法院台中分院，中華民國八十六年五月十
三日第二審判決（八十五年度上訴字第一四八九號，起訴案號：台灣彰化地方法院檢
察署八十四年度偵字第一二八四號），提起上訴，本院判決如左：
    主  文
原判決撤銷，發回台灣高等法院台中分院。
    理  由
本件原判決認定上訴人甲○○係彰化縣田中鎮○○○路八號協毅企業股份有限公司（
下稱協毅公司）總經理，負責公司業務之推展及向客戶收取貨款，其妻即上訴人乙○
○○任該公司之會計，負責計帳之工作，二人自民國八十二年年中起，共同基於意圖
為自己不法所有之概括犯意，連續於如原判決附表所示之時間，將向毆地國際有限公
司（下稱歐地公司）、蒂諾企業有限公司（下稱蒂諾公司）、俊威實業有限公司（下
稱俊威公司）、王木生、永灝國際貿易有限公司（下稱永灝公司）等客戶收取如同附
表所示金額之貨款（取款方式為直接收取現金，或指定將款匯入上訴人等之私人帳戶
，或指定匯入第三人帳戶以清償甲○○向第三人之借款），侵占入己，共計約新台幣
（下同）八百六十九萬四千一百六十五元等情。因而將第一審不當之判決撤銷，改判
仍論處上訴人等共同連續意圖為自己不法之所有，而侵占業務上所持有之物罪刑，固
非無見。
惟查：(一)、刑法上之各種侵占罪，均以行為人意圖為自己或第三人不法之所有而侵占
自己持有他人之物為構成要件，至於行為人有無為自己或第三人不法之所有意圖，自
應依證據認定之。上訴人甲○○既供陳其收回之公司貨款未入帳者係用以清償公司向
吳正龍之借款二百萬元、積欠和郁公司之貨款三十九萬七千零八十一元、積欠鴻聯公
司之貨款一百萬一千二百八十五元及應償還陳行雄之票款一百萬元等情，且據郁和公
司經理王清寬及鴻聯公司經理陳彥伯到庭分別證稱上訴人有清償積欠渠等公司貨款之
事，原審既未切實查明上訴人是否確以其收回之公司貨款用以清償公司所欠之借款及
貨款，而以證人王清寬、陳彥伯供述之清償時間與事實不符為由，認係有意護上訴
人，不予採信，且以清償吳正龍借款距其收回最後一筆未入帳之貨款已有五、六月之
久云云，為認定侵占貨款之依據，其採證不無可議。(二)、依告發人許施惠英證稱上訴
人等於八十三年十一月即被解除職務（見一審卷(一)第七十六頁），如果屬實，則上訴
人甲○○自被解除職務之後，收取協毅公司之貨款，即非其負責之業務，倘仍予收取
侵占，亦難以業務侵占罪論擬。而原判決附表編號十一至十四所載向客戶永灝公司收
取貨款之時間，似在其被解除職務之後，何以仍列為上訴人等業務侵占之範圍，原判
決未說明其理由，自有違誤。(三)、依俊威公司驗貨員陳嘉明到庭證稱：「……我們預
計付款金額……但實付金額未必有這麼多……」等語（見一審卷(一)第八八頁反面），
而原判決附表編號四、五所載向俊成公司及王木生收取之貨款數額，亦記載「約」字
，則上訴人實際向俊威公司及王木生收取之貨款，實際若干﹖自應詳加調查、明確認
定，始屬適法。(四)、證人歐地公司負責人王琦瑲既到庭結證其所付之二百三十萬元，
其中三十萬元係上訴人甲○○之借款，其妻洪千琇不知情，誤為是支付協毅公司之貨
款，故在請款單上一併計入已付貨款之金額，該三十萬元甲○○已另行清償等語（見
一審卷(一)第七十三頁反面），則對於歐地公司實際應付協毅公司之貨款若干，即有查
明之必要，乃原審未予詳細調查，即以洪千琇在調查站之供述為據，認王琦瑲所為有
利於上訴人之證詞，係事後護之詞，不無速斷，並有未盡調查證據能事之違誤。(五)
、共同正犯之成立必須有共同犯罪之意思聯絡及行為之分擔。上訴人乙○○○僅係協
毅公司之會計，負責計帳之工作而已，對其夫甲○○收取之貨款，如何均有為自己不
法所有意圖之犯意聯絡及如何有分擔之行為，原判決事實既未明白認定詳細記載，且
理由內僅謂其係甲○○之妻，關係親密，證人王木生證稱伊付協毅公司之貨款，部分
係由甲○○、乙○○○夫妻前去向伊收取，及證人羅淑慧證稱永灝公司將貨款直接匯
入甲○○或乙○○○之私人帳戶，有時依甲○○、有時依乙○○○之指示等語，為認
定上訴人等有犯意之聯絡之依據。然夫妻本來關係親密、出入相隨，以此推定有犯意
之聯絡，與經驗論理法則已屬有違，且對於乙○○○隨同甲○○向王木生收取之貨款
若干﹖永灝公司依乙○○○之指示匯入私人帳戶之貨款多少﹖除此之外，甲○○收取
之貨款，何以認定乙○○○亦有共同侵占之犯意聯絡，原判決並未詳細論述，遽認乙
○○○就原判決附表所述之貨款有共同侵占之罪責，尤有理由不備之違誤。上訴意旨
指摘原判決不當，非無理由，應認有發回更審之原因。
又本件雖屬刑事訴訟法第三百七十六條第三款所列案件，惟本法修正前，原得上訴於
第三審法院，且已繫屬於法院，依本法施行法第五條第一項規定，仍應依修正前之法
定程序終結之，附此明。
據上論結，應依刑事訴訟法第三百九十七條、第四百零一條，判決如主文。
中      華      民      國    八十八    年      四      月      十五    日
                              最高法院刑事第十庭
                                  審判長法官  莊  登  照
                                        法官  洪  明  輝
                                        法官  蔡  清  遊
                                        法官  黃  一  鑫
                                        法官  林  秀  夫
      右正本證明與原本無異
                                              書  記  官
中      華      民      國    八十八    年      四      月    二十一    日
